臺灣高等法院臺中分院刑事裁定
111年度毒抗字第377號
抗  告  人  
即  被  告  郭○○
上列抗告人因違反毒品危害防制條例案件，不服臺灣南投地方法
院中華民國111年3月29日第一審裁定（111年度毒聲字第79號，
聲請案號：臺灣南投地方檢察署110年度毒偵字第1009號、111年
度聲觀字第59號），提起抗告，本院裁定如下：
    主  文
抗告駁回。
    理  由
一、抗告人即被告郭○○（下稱抗告人）抗告意旨略以：抗告人於
    民國110年3月或4月中旬因為小弟的關係認識張○○，而小弟
    未告知我即帶張○○至我的住處，當時張○○就有吸食安非他命
    毒品，還偷走我的一條金項鍊，我有打電話詢問張○○此事，
    並告誡我弟弟不要再跟張○○來往，後來張○○要偷隔璧鄰居的
    機車被我拒絕後，他仍夥同他女友去偷隔璧鄰居的機車，後
    來被機車車主看見報警抓到還牽連我涉案，當時我曾告訴員
    警張○○持有毒品及槍枝，嗣被張○○警告我是自找死路，於11
    0年9月13日攜槍至我住處尋仇用槍毆打我，還以槍壓著我的
    頭部逼迫我吸食安非他命，故並非抗告人自願吸食安非他命
    ；嗣於110年9月16日員警製作筆錄時，因為身體精神狀況不
    好致未能及時向員警陳明案情始末，直至今日收到法院裁定
    才驚覺要趕緊通知書記官；又於111年5月31日法院曾通知我
    當證人指控張○○，此事亦可請書記官幫我驗證等語。
二、按犯毒品危害防制條例第10條之罪者，檢察官應聲請法院裁
    定，令被告入勒戒處所觀察、勒戒，其期間不得逾2月。依
    前項規定為觀察、勒戒或強制戒治執行完畢釋放後，3年後
    再犯第10條之罪者，適用前2項之規定。毒品危害防制條例
    第20條第1項、第3項定有明文。另109年1月15日增訂，於同
    年7月15日施行之毒品危害防制條例第35條之1則規定：「本
    條例中華民國108年12月27日修正之條文施行前犯第10條之
    罪之案件，於修正施行後，依下列規定處理：一、偵查中之
    案件，由檢察官依修正後規定處理。二、審判中之案件，由
    法院或少年法院（地方法院少年法庭）依修正後規定處理；
    依修正後規定應為不起訴處分或不付審理之裁定者，法院或
    少年法院（地方法院少年法庭）應為免刑之判決或不付審理
    之裁定。三、判決確定尚未執行或執行中之案件，適用修正
    前之規定」。又109年1月15日修正及109年7月15日施行之毒
    品危害防制條例第20條第3項之立法理由認施用毒品者具「
    病患性犯人」之特質，並參諸世界各國之醫療經驗及醫學界
    之共識，咸認施用毒品成癮者，其心癮甚難戒除，如觀察、
    勒戒或強制戒治執行完畢釋放後，三年後始再有施用第一級
    、第二級毒品之行為者，足見其有戒除毒癮之可能，宜再採
    以觀察、勒戒方式戒除其身癮及以強制戒治方式戒除其心癮
    之措施，為能放寬觀察、勒戒或強制戒治制度之適用時機，
    以協助施用者戒除毒癮，爰修正第三項。是經觀察、勒戒或
    強制戒治執行完畢釋放後，「三年後再犯」者，前所實施之
    觀察、勒戒或強制戒治，已足以遮斷其施用毒品之毒癮，為
    期自新及協助其斷除毒癮，仍適用「初犯」規定，先經檢察
    官聲請觀察、勒戒，不因其間是否因另犯該罪，經起訴、判
    刑或執行而受影響。另按最高法院刑事大法庭109年11月18
    日109年度台上大字第3826號違反毒品危害防制條例案件，
    亦宣示「毒品危害防制條例第20條第3項規定，所謂3年後再
    犯，只要本次再犯（不論修正施行前、後）距最近1次觀察
    、勒戒或強制戒治執行完畢釋放，已逾3年者，即該當之，
    不因其間有無犯第10條之罪經起訴、判刑或執行而受影響」
    。
三、次按民國97年4月30日修正公布之毒品危害防制條例第24條
    第1項，採行「觀察、勒戒」與「緩起訴之戒癮治療」並行
    之雙軌模式，並無「緩起訴之戒癮治療」應優先於「觀察、
    勒戒」的強制規定，參諸毒品危害防制條例第24條第2項規
    定、最高法院100年度第1次刑事庭會議決議之結論，檢察官
    對於「初犯」及「5年後再犯」（現行毒品危害防制條例已
    修正為「3年後再犯」）之施用毒品案件，如為附命完成戒
    癮治療之緩起訴處分，嗣該緩起訴處分被撤銷確定，檢察官
    應直接予以起訴或聲請簡易判決處刑，而不得再向法院聲請
    觀察、勒戒；反之，如係先向法院聲請觀察、勒戒，並視被
    告有無繼續施用毒品傾向，決定是否接受強制戒治，其於觀
    察、勒戒完畢或強制戒治期滿後，最終均可獲得不起訴處分
    ，故如將後續不能完成戒癮治療及司法追訴之潛在風險一併
    納入考量，附命完成戒癮治療之緩起訴處分亦非必然有利於
    被告，是就保障被告利益之觀點而言，亦無必要將「緩起訴
    之戒癮治療」認係「觀察、勒戒」之前置處分。因此，檢察
    官本得依照個案實際情形，依法裁量決定採行何者為宜。且
    觀諸毒品危害防制條例之全部條文，並無課以檢察官於聲請
    觀察、勒戒裁定前，應訊問被告是否同意觀察、勒戒之規定
    ，檢察官亦無於聲請書中說明不命被告接受戒癮治療理由之
    義務；另依毒品危害防制條例第24條第3項授權訂定之毒品
    戒癮治療實施辦法及完成治療認定標準（下稱上開標準）第
    6條：「檢察官為緩起訴處分前，應得參加戒癮治療被告之
    同意，並向其說明完成戒癮治療應遵守事項後，指定其前往
    治療機構參加戒癮治療」、「未滿二十歲之被告，並應得其
    法定代理人之同意」之規定可知，受戒癮治療者必須自行前
    往治療機構接受戒癮治療並遵守一定事項，一旦違反，其緩
    起訴處分即有可能遭到撤銷，並由檢察官依法追訴，故如檢
    察官欲依毒品危害防制條例第24條規定，以緩起訴方式替代
    觀察、勒戒時，自應詢問行為人是否同意接受戒癮治療，是
    緩起訴之戒癮治療，應屬法律賦予檢察官偵查裁量結果之作
    為，不得認為係施用毒品者所享有之權利；而是否給予施用
    毒品者為附命完成戒癮之緩起訴處分，既屬檢察官之職權，
    法院原則上應尊重檢察官職權之行使，僅就檢察官之判斷有
    違背法令、事實認定有誤或其他裁量重大明顯瑕疪等事項，
    予以有限之低密度審查。況毒品危害防制條例所規定之「觀
    察、勒戒」程序，係針對受處分人所為保安處分，目的在戒
    除行為人施用毒品身癮及心癮，以達教化與治療之目的，其
    立法意旨在幫助施用毒品者戒毒，性質上為一療程，而非懲
    罰，並屬強制規定，除檢察官審酌個案情形，依同條例第24
    條第1項為附命完成戒癮治療之緩起訴處分外，凡經檢察官
    聲請法院裁定將被告送勒戒處所觀察、勒戒者，法院僅得就
    其聲請審查被告是否有施用毒品之行為，以及被告是否為「
    初犯」或為觀察、勒戒、強制治療執行完畢後「五年內再犯
    」（被告行為後，已修正為「三年內再犯」）而為准駁之裁
    定，並無自由斟酌以其他方式替代或得以其他原因免予執行
    之權。而是否給予被告為附命完成戒癮治療之緩起訴處分，
    事屬刑事訴訟法第253條之1第1項及第253條之2第1項第6款
    特別賦予檢察官之職權，被告亦無聲請檢察官為緩起訴之權
    利，檢察官即使未為此部分理由之說明，於法亦無不合（最
    高法院103年度台上字第2464號刑事判決、臺灣高等法院106
    年法律座談會刑事類提案第37號、107年法律座談會刑事類
    提案第22號研討結果參照）。
四、經查：
㈠、本件抗告人郭○○基於施用第二級毒品甲基安非他命之犯意，
    於民國110年9月13日上午10時許，在其位於彰化縣○○鄉○○路
    0○0號居所，以將甲基安非他命置於玻璃吸食器內點火燒烤
    後吸食所產生煙霧之方式，施用甲基安非他命1次。嗣經員
    警持臺灣南投地方法院核發之搜索票，於110年9月16日6時1
    5分許，至其上址居所執行搜索，並經臺灣南投地方檢察署
    檢察官核發鑑定許可書，於110年9月16日8時55分許徵得抗
    告人同意，採集其尿液送驗，先以EIA酵素免疫分析法初步
    檢驗，再以氣相/液相層析質譜儀法確認檢驗，檢驗結果確
    呈甲基安非他命、安非他命陽性反應等情，業據抗告人於偵
    訊坦承不諱，並有臺灣南投地方檢察署鑑定許可書、南投縣
    政府警察局草屯分局勘察採證同意書、南投縣政府警察局草
    屯分局新光派出所委託鑑驗尿液代號與真實姓名對照表、中
    山醫學大學附設醫院檢驗科藥物檢測中心110年10月8日實驗
    編號0000000號尿液檢驗報告附卷可稽（見南投縣政府警察
    局草屯分局刑案偵查卷宗第15至18頁）。是抗告人上揭施用
    第二級毒品甲基安非他命之犯行，足堪認定。
㈡、又抗告人前於106年間因施用毒品案件，經臺灣南投地方檢察
    署檢察官以106年度毒偵字第27號為附命完成戒癮治療之緩
    起訴處分確定，緩起訴處分期間自106年3月29日至108年3月
    28日止，然抗告人於緩起訴處分期間內，未完成戒癮治療之
    處遇措施，經臺灣南投地方檢察署檢察官撤銷上開緩起訴處
    分後，並以106年度撤緩毒偵字第56號向原審法院聲請簡易
    判決處刑，由原審法院以106年度投簡字第462號判決判處有
    期徒刑2月確定，於107年10月17日執行完畢等情，有臺灣高
    等法院被告前案紀錄表在卷可參。而依最高法院110年度台
    上字第2096號判決意旨，修正後毒品危害防制條例放寬觀察
    、勒戒或強制戒治制度之適用時機，倘僅經檢察官為附命緩
    起訴，不論有無完成戒癮治療，其再犯更有施以觀察、勒戒
    或強制戒治之必要。是以抗告人前揭106年度毒偵字第27號
    緩起訴處分既經撤銷，即回復為未經緩起訴處分前之狀態，
    檢察官自得依法裁量決定抗告人本案犯行應為何種處分。從
    而，檢察官審酌後以抗告人前未曾因施用毒品案件，經法院
    裁定送觀察、勒戒或強制戒治等情，向原審聲請對抗告人裁
    定送觀察、勒戒，此乃檢察官職權之行使，程序並無違法或
    不當之處，原審詳查後，認抗告人確有前揭施用第二級毒品
    甲基安非他命之行為，而依檢察官聲請裁定抗告人應送勒戒
    處所觀察、勒戒，於法亦無不合。
㈢、抗告人提起本件抗告，並未就其本件涉犯施用甲基安非他命
    之犯罪事實有所爭執，僅執前詞提起抗告。惟按：
　⒈毒品危害防制條例中關於觀察、勒戒之規定，乃係導入一療
    程觀念，針對受處分人將來之危險所為預防、矯治措施之保
    安處分，目的係在戒除受處分人施用毒品身癮及心癮之措施
    ，以達教化與治療之目的，其立法意旨在幫助施用毒品者戒
    毒，非屬懲戒行為人之性質，核與刑罰執行之目的不同，且
    此為法律之強制規定，除有毒品危害防制條例第21條第1項
    規定犯同條例第10條之罪者，於犯罪未發覺前，自動向行政
    院衛生福利部指定之醫療機構請求治療，醫療機構免將請求
    治療者送法院或檢察機關，以及同條例第24條第1項規定檢
    察官先依刑事訴訟法第253條之1第1項、第253條之2之規定
    ，為附命完成戒癮治療之緩起訴處分時，不適用第20條第1
    項之程式外，凡違反同條例第10條之規定者，檢察官即應依
    同條例第20條第1項規定，向法院提出聲請裁定令入勒戒處
    所觀察、勒戒，法院亦僅得裁定令入勒戒處所執行觀察、勒
    戒，以查其是否有繼續施用毒品傾向，並據以斷定幫助受處
    分人徹底戒毒之方法。據此，本件抗告人既有檢察官聲請意
    旨所載施用第二級毒品甲基安非他命之行為，法院即應依同
    條例第20條第1項規定，裁定令入勒戒處所執行觀察、勒戒
    ，並無自由裁量或為其他處分之餘地，亦不得因抗告人之個
    人因素或要求而免予執行或改以其他方式為之，業經最高法
    院109年台上大字第3826號違反毒品危害防制條例案件宣示
    在案。從而，原審依毒品危害防制條例第20條第1項規定，
    准許檢察官聲請，裁定抗告人令入勒戒處所觀察、勒戒，經
    核認事用法尚無違誤。
　⒉至抗告意旨雖稱係遭張○○逼迫吸食毒品云云，惟其於110年9
    月16日上午9時44分許，於南投縣政府警察局草屯分局新光
    派出所接受警員製作調查筆錄時，在警員提示通訊監聽譯文
    詢問伊吸食毒品來源為何？譯文通話內容為何？與張○○為何
    關係？有無仇恨或債務糾紛？精神、身體狀況是否良好？是
    否在自由意識下所陳述？有無遭受警方強暴脅迫利誘或以其
    他不正當方式取供？時，答稱係向一名叫張○○的男子購買的
    。譯文通話內容是向張○○購買安非他命毒品之交易過程。與
    張○○認識而已，沒有仇恨或債務糾紛。身體精神狀況好，是
    自由意識下陳述，沒有遭受警方強暴脅迫利誘或以其他不正
    當方式取供等語；同日下午於臺灣南投地方檢察署接受檢察
    官偵訊時，亦結證稱其施用毒品來源為張○○及歷次與張○○毒
    品交易過程等節，並無隻字片語提及遭張○○強迫施用毒品之
    情，況其於警詢更屢次陳明其係將毒品放入玻璃球內，再以
    打火機燒烤其底部，而後吸食產生之煙霧，有警詢筆錄可按
    ，被告如係遭逼迫吸食毒品，豈會係其本人將毒品放入玻璃
    球內燒烤；甲基安非他命雖屬違禁品，然終非無價值之物，
    通常須以金錢購得，張○○豈會無端逼迫被告施用毒品，被告
    所辯不僅違情悖理，亦無任何事證可憑，空言主張，自無足
    輕信。
五、綜上所述，原審以抗告人確有施用第二級毒品甲基安非他命
    之犯行，因而裁定令抗告人入勒戒處所觀察、勒戒，核其認
    事用法，並無違誤或不當。抗告人徒執前情詞，指摘原裁定
    不當，為無理由，應予駁回。
六、據上論斷，應依刑事訴訟法第412條，裁定如主文。　　
中　　華　　民　　國　　111 　年　　4 　　月　　29　　日
            刑事第九庭　  審判長法　官　紀  文  勝
                                法　官　賴  妙  雲
                                法　官　姚　勳　昌
以上正本證明與原本無異。                   
不得再抗告。
                                書記官  溫  尹  明
    
中　　華　　民　　國　　111 　年　　4 　　月　　29　　日